【裁判字號】    97,消債更,790
【裁判日期】    980112
【裁判案由】    更生事件
【裁判全文】
臺灣臺南地方法院民事裁定           97年度消債更字第790號
聲  請  人
即  債務人  甲○○
上列當事人因消費者債務清理事件聲請更生，本院裁定如下：
    主  文
聲請駁回。
聲請費用新臺幣壹仟元由聲請人負擔。
    理  由
一、按債務人與金融機構協商成立者，不得聲請更生或清算，但
    因不可歸責於己之事由，致履行顯有重大困難者，不在此限
    ；本條例施行前，債務人依金融主管機關協調成立之中華民
    國銀行公會會員辦理消費金融案件無擔保債務協商機制與金
    融機構成立之協商，準用前項之規定，消費者債務清理條例
    （下稱本條例）第 151條第5項、第6項分別定有明文。衡諸
    前開規定之立法意旨，可見債務人無論在本條例施行前後，
    與金融機構之債權人成立協商後，即應本於債權契約之誠信
    原則勉力履行，除非有前述不可歸責於己之事由，且其履行
    顯然有重大困難，不得率爾依本條例更生程序清理其債務。
    又按聲請更生或清算不合程式或不備其他要件者，法院應以
    裁定駁回之，但其情形可以補正者，法院應定期間先命補正
    ，復為同條例第8條所明定。
二、本件聲請意旨略以：聲請人即債務人甲○○現為家庭保母，
    每月薪資約新台幣（下同）25,000元，除此薪資收入外，僅
    有土地銀行東台南分行等5家金融機構存款共1,762元及保誠
    人壽投資型保單1份，然累積債務總金額已達1,616,115元，
    前曾依照中華民國銀行公會會員辦理消費金融案件無擔保債
    務協商機制，與債權人台新國際商業銀行等5家銀行成立協
    商，每月應還款金額為7,780元。惟目前聲請人已離婚，每
    月須負擔房租7,000元，雖小孩監護權歸先生所有，聲請人
    每月仍須支付女兒陳毅純補習費3,000元、兒子陳科勳生活
    費3,000元及父親魏漢鳳生活費3,000元，在繳款當時又被民
    間債主找到，民間債主威脅恐嚇須一個月還8,000元，若不
    還錢將對其家人不利，遂對銀行毀諾，綜上，聲請人每月薪
    資扣除上開支出，如仍按期繳納協商金額，誠屬入不敷出，
    無以維生，有不可歸責於己致履行協商條件顯有重大困難之
    事由，符合消費者債務清理條例第3條、第151條第5項但書
    之規定，爰依上開規定，提出財產及收入狀況說明書、債權
    人清冊、債務人清冊，聲請更生等語。
三、經查，聲請人即債務人主張：其於本件更生聲請前，已先於
    民國96年1月23日依金融主管機關協調成立之中華民國銀行
    公會會員辦理消費金融案件無擔保債務協商機制與台新國際
    商業銀行等金融機構成立協商，自96年2月份起，分120期，
    利率3.88%，每月7,780元分期償還等情，聲請人自96年2月
    起開始依約繳款，繳款3期，迄96年6月始毀諾等情，經本院
    依職權向最大債權人台新銀行及其他債權人華南商業銀行、
    渣打國際商業銀行、元大商業銀行、遠東國際商業銀行等查
    明屬實，有上開台新國際商業銀行等銀行之民事陳報狀在卷
    足憑，堪信為真實。
四、聲請人雖主張因民間債權人於協商成立後以恐赫脅迫方式催
    討債務，致其無法履行協商方案，有不可歸責於己致履行協
    商條件顯有重大困難之事由云云，惟查：
  (一)按債務人與金融機構之債權人成立協商後，即應本於債權契
    約，依誠實及信用之原則勉力履行之，是以，債務人在履行
    債務期間，須經歷經濟困苦之過程，其生活程度當然必須相
    當限制，除應積極開源努力勤奮工作以增加收入償還債務外
    ，尚須節流儉樸其生活需求而適當控制其生活費用支出，以
    達成勉力履行債務。次按消費者債務清理條例第151條第5、
    6項規定：「債務人與金融機構協商成立者，不得聲請更生
    或清算。但因不可歸責於己之事由，致履行顯有重大困難者
    ，不在此限。本條例施行前，債務人依金融主管機關協調成
    立之中華民國銀行公會會員，辦理消費金融案件無擔保債務
    協商機制與金融機構成立之協商，準用前項之規定。」，所
    謂因不可歸責於己之事由，致履行顯有重大困難之情形，應
    係指債務人與最大債權金融機構協商「成立後」，債務人之
    經濟狀況、生活等客觀事實有顯著變動者而言，亦即債務清
    償方案成立後，固由債務人按其條件履行，惟須於其後發生
    情事變更，在清償期間因不可歸責於己之事由，而有收入或
    收益不如預期或支出增加之情形，致該還款方案履行困難甚
    或履行不能，始能聲請更生或清算。此項規定旨在避免債務
    人任意毀棄已成立之協商，濫用更生或清算之裁判上債務清
    理程序，況該債務清償方案係經當事人行使程序選擇權所為
    之債務清理契約，債務人自應受該還款協議所拘束。
  (二)債務人雖主張其於履行協商方案時，遭民間債權人蕭秀琴恐
    嚇每月還錢8,000元，否則將對其家人不利，並提出切結書1
    紙為證。依債務人所述，債務人與民間債權人蕭秀琴之債務
    關係為土地借款，債務人復主張係因土地被拍賣不足償還民
    間債權人蕭秀琴之債權，然債務人並未提出借款證明，亦未
    有土地遭拍賣後不足清償之證明，自不得徒憑債務人提出之
    切結書即認債務人與蕭秀琴間有借貸關係。縱債務人提出匯
    款單以證明與蕭秀琴間之借貸關係，惟查債務人自93年12月
    17 日已匯款償還5,000元予蕭秀琴，可知債務人與民間債權
    人蕭秀琴之借貸成立於本件96年1月23日債務協商之前，則
    聲請人應已評估其對蕭秀琴每月債務應償還金額，認其尚足
    以支付每月7,780元之還款金額，始承諾本件協商條件，是
    以聲請人主張對蕭秀琴之還款支出，實難謂係「非可歸責於
    聲請人，致履行原協商內容有重大困難」之事由。
  (三)又查，聲請人自陳聲請前二年內必要支出為，包括每月支出
    住家費用10,000元、伙食費用6,000元、交通費用2,000元、
    通訊費用2,500元、保險費用4,890元、勞工紓困貸款3,486
    元、女兒陳毅純補習費3,000元、兒子陳科勳生活費3,000
    元、父親魏漢鳳扶養費用3,000元等語，惟查：
  1.債務人另主張雖小孩監護權歸先生所有，債務人每月仍須支
    付女兒陳毅純補習費3,000元、兒子陳科勳生活費3,000元。
    惟經本院依職權向債務人前夫陳元吉函查陳科勳、陳毅純係
    由何人扶養等情，陳元吉陳報自兩人離婚後，約定五位孩子
    均歸陳元吉監護與扶養，五位孩子均與陳元吉共同居住與生
    活，期間長子陳科勳自國中二年級起北上，至台北再興中學
    就讀並直升高中，完全免費，畢業後考取台南大學體育系也
    以辦理就學貸款方式就讀，從未聽聞債務人有扶養孩子之事
    實，有陳元吉之民事陳報狀附卷可稽，是以，債務人主張每
    月須支付兒子、女兒之生活費、補習費，即無所據。
  2.再按負扶養義務者有數人，直系血親卑親屬為第一順位履行
    扶養義務之人；負扶養義務者有數人，而其親等同一時，應
    各依其經濟能力，分擔義務，民法第1115條第1項第1款及同
    條第3項定有明文。聲請人主張每月與其妹各支出父親魏漢
    鳳扶養費3,000元云云，惟該筆扶養費之支出，依法應負擔
    扶養之人為債務人、胞兄魏鴻明、胞弟魏鴻炫及胞妹魏玉英
    四人，聲請人僅須負擔四分之一1,500元，是以，本院認定
    債務人支出父親魏漢鳳扶養費每月為1,500元為適當。
  3.聲請人既已負債，且於96年間成立債務協商，自應開源節流
    力求儉省，以期能早日清償全數債務，然觀諸聲請人之陳報
    狀所列每月必要之生活支出，包括每月住家費用10,000元、
    伙食費用6,000元、交通費用2,000元、通信費2,500元、保
    險費4,890元及其他費用7,000元等，顯然均非必要而有浪費
    之嫌，按聲請人經濟狀況已屬拮据，本應樽節開支，將有限
    收入合理運用於生活必需項目而控制其他非必要支出，故實
    無負債纍纍後仍每月需支出月住家費用10,000元、伙食費用
    6,000元、交通費用2,000元、通信費2,500元、保險費4,890
    元及其他費用7,000元之必要，足見聲請人在履行債務期間
    ，並沒有節流儉樸其生活需求以適當控制其生活費用支出，
    則聲請人有無據實控制及說明其必要支出狀況，已屬可疑。
    是以，本院參酌內政部所公告97年度臺灣省低收入戶最低生
    活費用每人每月為9,829元，係按照政府最近一年平均每人
    消費支出（包括食品費、衣著鞋襪費、房租水電費、家居管
    理費、醫療保健費、交通通訊費、娛樂教育費及雜項支出）
    百分之六十訂定，是認聲請人每月必要生活費用（包含食、
    衣、住、行、強制性保險等）依此標準以每月9,829元計算
    ，始屬合理。
  4.基上所陳，債務人每月薪資25,000元，扣除聲請人每月生活
    必要費用9,829元、父親魏漢鳳扶養費1,500元及勞工紓困貸
    款3,486元後，餘額10,185元，均足夠履行聲請人依債務協
    商約定每月應償還之款項7,780元。從而，是聲請人主張其
    每月收入扣除必要支出後，已無法支付依債務協商約定每月
    應償還之款項，其係因不可歸責於己之事由，致履行上開協
    商顯有重大困難云云，自不足採。
  (四)綜參以上各情，聲請人於履行協商債務清償期間，其財產收
    入並無減少，其家庭支出又無減少之情況下，已難謂聲請人
    有何履行顯有重大困難之情事存在，且參互前述聲請人財產
    收入及固定生活必要支出以觀，並無不能清償或不能清償之
    虞至為明確。又聲請人所提出之證據，亦不足以證明其確有
    「因不可歸責於己之事由致履行顯有重大困難」之情形，自
    與消費者債務清理條例第151條第5項之要件，顯有未合。
五、末按債務清償方案既係經當事人於本條例施行前行使選擇權
    所合意成立之債權契約，債務人自應受該成立之契約所拘束
    ，如認該協商成立之清償方案其後有不適當履行之情形，仍
    應誠實面對債務，再循本條例所定之協商機制，誠意向債權
    人協商謀求更合理之清償方案，而非輕率毀諾，逕為聲請更
    生清理程序。查聲請人既於本條例施行前與債權人台新國際
    商業銀行等銀行成立協商，每月償7,780元，且已依協商方
    案履行，如事後有履行不便之情形，認清償方案應予適當調
    整，非不可經由本條例所規定之協商程序，再與債權人重新
    協商，訂定適當可行之清償方案。且參以，97年5月中華民
    國銀行公會決議，金融機構就曾經參加95年度債務協商毀諾
    客戶提供「個別協商一致性方案」及對有繳款困難之債務協
    商持續履約客戶提供「變更債務協商協議書方案」等語，是
    認聲請人自當循此途徑以求解決，方符合本條例兼顧保障債
    權人公平受償及重建復甦債務人經濟生活之立法目的，是以
    ，聲請人率予毀諾，逕為聲請本件更生，亦有不當。
六、綜上所述，本院綜合前述聲請人財產收入及固定生活必要支
    出以觀，聲請人於96年6月毀諾前後，並無收入減少及支出
    增等財產狀況重大變動，自亦無有何不可歸責於己之事由，
    致履行顯有重大困難之情事存在，即與消費者債務清理條例
    第151條第5項所規定：【不可歸責於己之事由】及【履行顯
    然有重大困難】之要件，均有未合。從而，聲請人於消費者
    債務清理條例施行前，既已與金融機構之債權人依金融主管
    機關協調成立之中華民國銀行公會會員辦理消費金融案件無
    擔保債務協商機制成立協商，其聲請更生，顯然違背前揭條
    例第151條第6項準用同條第5項前段之規定，且上開欠缺又
    屬無從補正，自應予駁回其更生之聲請。又本件聲請人更生
    之聲請既經駁回，其保全處分之聲請，即無必要，應併予駁
    回，爰裁定如主文。
中    華    民    國    98    年    1     月    12    日
              民事第二庭    法      官  翁金緞
上為正本係照原本作成
如不服本裁定，應於裁定送達後10日內，以書狀向本院提出抗告
，並繳納抗告費新臺幣1千元
中    華    民    國    98    年    1     月    12    日
                            書  記  官  彭建山


司法院資訊處製作；財團法人民間司法改革基金會備份。
